ACORDAO-COMPLETO-2371344

ACÓRDÃO 5237/2020 ATA 13/2020 - PRIMEIRA CÂMARA

VISTOS, relatados e discutidos estes autos de pedidos de reexame interpostos pela Associação do Sanatório Sírio, Associação Hospitalar Moinhos de Ventos, Associação Samaritano, Hospital Alemão Oswaldo Cruz, Sociedade Beneficente Israelita Brasileira Hospital Albert Einstein, Sociedade Beneficente de Senhoras Hospitais Sírio Libanês e Secretaria Executiva do Ministério da Saúde em desfavor do Acórdão de relação 7.946/2017-1a Câmara, 
ACORDAM os Ministros do Tribunal de Contas da União, reunidos em sessão da 1ª Câmara, ante as razões expostas pelo Relator, em:
9.1. conhecer dos pedidos de reexame interpostos para, no mérito, dar-lhes provimento, tornando sem efeito a determinação contida no subitem 1.6.1 do Acórdão 7946/2017-TCU-Primeira Câmara;
9.2. dar ciência ao Relator a quo acerca dos relatos trazidos aos autos pelo Ministério Público junto ao TCU (peça 141) para a adoção das providências que julgar pertinentes, se for o caso; 
9.3. dar ciência desta deliberação aos recorrentes.

Pedidos de reexame interpostos pela Associação Hospitalar Moinhos de Vento, Associação Samaritano, Associação do Sanatório Sírio, Hospital Alemão Oswaldo Cruz, Ministério da Saúde,Sociedade Beneficente Israelita, Hospital Albert Einstein, Sociedade Beneficente de Senhoras - Hospital Sírio Libanês contra decisão que determinou a anulação de termo de compromisso para implementação de solução informatizada para os hospitais federais do Rio de Janeiro.

Primeira Câmara

Secretaria Executiva do Ministério da Saúde.

3. Interessados/Responsáveis/Recorrentes:
3.1. Responsáveis: Alberto Beltrame (XXX.910.510-XX); Antônio Carlos Onofre de Lira (XXX.855.328-XX); Fernando Andreatta Torelly (XXX.953.260-XX); José Henrique do Prado Fay (XXX.288.550-XX); Luiz Henrique de Almeida Mota (XXX.053.510-XX); Luiz Maria Ramos Filho (XXX.992.128-XX); Márcia Bassit Lameiro da Costa Mazzoli (XXX.857.811-XX); Oscar Jorge Berro (XXX.939.437-XX); Sérgio Arai (XXX.946.628-XX)
3.2. Recorrentes: Associação do Sanatório Sírio (60.453.024/0001-28); Hospital Alemão Oswaldo Cruz (60.726.502/0001-26); Associação Hospitalar Moinhos de Vento (92.685.833/0001-51); Sociedade Beneficente Israelita Brasileira Hospital Albert Einstein (60.765.823/0001-30); Associação Samaritano (60.544.244/0001-67); Sociedade Beneficente de Senhoras Hospitais Sírio Libanês (61.590.410/0001-24); Ministério da Saúde (vinculador) ().

13.1. Ministros presentes: Walton Alencar Rodrigues (Presidente), Benjamin Zymler (Relator), Bruno Dantas e Vital do Rêgo.
13.2. Ministro-Substituto presente: Weder de Oliveira.

ACORDAO-COMPLETO-2526886

Acórdão de Relação 1632/2022 - Primeira Câmara

Acórdão de Relação

ACORDAO-COMPLETO-2518453

Acórdão de Relação 18466/2021 - Primeira Câmara

BENJAMIN ZYMLER

Ministro Walton Alencar Rodrigues.

Adoto como parte inicial do relatório a instrução elaborada por auditor da Secretaria de Recursos (peça 137) , que contou com a anuência dos dirigentes da mencionada unidade técnica (peças 138 e 139) :
"Cuidam-se de pedidos de reexame em processo de monitoramento interpostos por Associação do Sanatório Sírio, Associação Hospitalar Moinhos de Ventos, Associação Samaritano, Hospital Alemão Oswaldo Cruz, Sociedade Beneficente Israelita Brasileira Hospital Albert Einstein e Sociedade Beneficente de Senhoras Hospitais Sírio Libanês e pela Secretaria Executiva do Ministério da Saúde, insurgindo-se contra o Acórdão 7946/2017-TCU-Primeira Câmara (peça 44) , por meio do qual se assinalou prazo para o Ministério da Saúde anular o "Termo de Compromisso e Requisitos para Implementação da Solução Informatizada para os Hospitais Federais no Rio de Janeiro".
Eis o extrato da decisão recorrida (Acórdão 7946/2017-TCU-Primeira Câmara - peça 44) :
1.6. Medidas: 
1.6.1. Em atendimento ao item 9.4.1, do Acórdão 6957/2015-TCU-Primeira Câmara, assinar o prazo de trinta dias para que o Ministério da Saúde anule o Termo de Compromisso e Requisitos para Implementação da Solução Informatizada para os Hospitais Federais no Rio de Janeiro, ato que aprovou o investimento de entidades privadas (Hospital Israelita Albert Einstein, Hospital Sírio-Libanês, Hospital do Coração HCor, Hospital Alemão Oswaldo Cruz, Hospital Samaritano e Hospital Moinhos de Vento) , no "Diagnóstico e Implementação do Projeto de Reestruturação e Qualificação da Gestão dos Hospitais Federais do Rio de Janeiro", como requisito à certificação delas como entidades beneficentes e à obtenção de isenção de contribuições para a seguridade social, tendo em vista o não atendimento reiterado da determinação constante do item 9.2 do Acórdão 5684/2013-TCU-Primeira Câmara.
1.6.2. Realizar, com fulcro no art. 43, inciso II, da Lei 8.443/1992, c/c art. 250, inciso IV, do Regimento Interno do Tribunal de Contas da União, a audiência dos responsáveis listados a seguir:
1.6.2.1. Sra. Márcia Bassit Lameiro da Costa Mazzoli (CPF XXX.857.811-XX) , Sr. Alberto Beltrame (CPF XXX.910.510-XX) , Sr. Oscar Jorge Berro (CPF XXX.939.437-XX) , Sr. Sérgio Arai (CPF XXX.946.628-XX) , Sr. Antônio Carlos Onofre de Lira (CPF XXX.855.328-XX) , Sr. Luiz Henrique de Almeida Mota (CPF XXX.053.510-XX) , Sr. José Henrique do Prado Fay (CPF XXX.288.550-XX) , Sr. Luiz Maria Ramos Filho (CPF  XXX.992.128-XX) e Sr. Fernando Andreatta Torelly (CPF XXX.953.260-XX) , na condição de integrantes do Comitê Executivo do Projeto de Reestruturação e Qualificação da Gestão dos Hospitais Federais do Rio de Janeiro, considerando as competências do art. 2º, inciso II, Portaria GM/MS 2.397/2009-, para que, no prazo de quinze dias, apresentem suas razões de justificativas por terem aprovado, mediante o Termo de Compromisso e Requisitos para Implementação da Solução Informatizada para os Hospitais Federais no Rio de Janeiro, os requisitos funcionais e não-funcionais da contratação com a Gens S/A, franquia autorizada da TOTVS S/A:
1.6.2.1.1. em desacordo com os Termos de Ajuste firmados entre o Ministério da Saúde e os hospitais de referência, haja visto que esses termos definem que o objeto deveria ser implementado pelo respectivo hospital (cláusula primeira) e vedam a transferência da gestão do projeto de implementação a terceiros (cláusula sétima, inciso II, alínea b) ;
1.6.2.1.2. sem a justificativa de preços, contrariando o disposto no art. 26, parágrafo único, inciso III, da Lei 8.666/93;
1.6.2.1.3. com a definição de licença não exclusiva, rescindível e intransferível (item 4.1 da Proposta Comercial da Cessão de Direito de uso do Software) , e sem a cessão dos direitos patrimonias (cláusulas 1 e 5 do Contrato de Implementação) , em desconformidade com o art. 111, caput e parágrafo único, da Lei 8.666/1993.
HISTÓRICO
Na origem, a Corte analisou representação encaminhada pelo Tribunal de Contas de Rondônia (TCE/RO) e pela Procuradoria da República no Estado do Rio de Janeiro, os quais noticiaram irregularidades na implantação de sistemas de gestão hospitalar em hospitais federais no Município do Rio de Janeiro (processo TC-Processo 003.150/2012-7) .
Identificou-se, no julgamento da representação, que a implementação de sistema informatizado de gestão hospitalar nos estabelecimentos federais do Rio de Janeiro (Hospital de Andaraí, Hospital de Ipanema, Hospital da Lagoa, Hospital de Bonsucesso, Hospital dos Servidores do Estado e Hospital Cardoso Fontes) decorreu de cessão de uso de sistema informatizado da empresa Gens S/A (Totvs S/A) dos módulos TOTVS PEP (Prontuário de Eletrônico do Paciente) e TOTVS HIS (Sistema de Informações Hospitalares) , pelo preço global de R$ 34,5 milhões.
A cessão de uso foi firmada entre os hospitais de excelência recorrentes (Associação do Sanatório Sírio, Associação Hospitalar Moinhos de Ventos, Associação Samaritano, Hospital Alemão Oswaldo Cruz, Sociedade Beneficente Israelita Brasileira Hospital Albert Einstein, Sociedade Beneficente de Senhoras Hospitais Sírio Libanês) e a empresa titular do programa de informática (Totvs S/A) .
Os hospitais de excelência, por seu turno, implementaram os programas de informática nos hospitais federais do Rio de Janeiro, na modalidade de projeto de apoio ao desenvolvimento institucional do SUS (art. 4o c/c art. 11 da Lei 12.101/2009) , como meio de manutenção da certificação de entidade beneficente e a consequente obtenção de favores fiscais (art. 29 da Lei 12.101/2009) , complementando o percentual mínimo de 60% de prestação de serviços ao SUS com a execução do mencionado projeto de apoio.
O v. Acórdão entendeu que "a contratação seria desvantajosa para a Administração, que se põe em situação de dependência tecnológica da Totvs", uma vez que, analisando o negócio jurídico triangular, verificou-se que a omissão na transferência da propriedade intelectual e o acesso dos usuários a softwares indispensáveis ao pleno funcionamento dos programas (Sistema Integrado de Gestão Empresarial - ERP) implicaria a exclusividade da Totvs para alteração dos sistemas informatizados e desenvolvimento de módulos complementares - peça 79, p. 2 e 3 do TC-Processo 003.150/2012-7. Ademais, avaliou-se que a forma de contratação impediria a utilização dos softwares em outras unidades de saúde vinculadas a outros Ministérios.
Determinou-se naquele processo (Acórdão 5684/2013-TCU-Primeira Câmara - peça 78 do TC-Processo 003.150/2012-7) :
Processo de representação (TC-Processo 003.150/2012-7) 
Acórdão 5684/2013-TCU-Primeira Câmara
9.1. conhecer da representação, para, no mérito, considerá-la parcialmente procedente;
9.2. determinar à Secretaria Executiva do Ministério da Saúde que, no prazo de 120 (cento e vinte) dias:
9.2.1. obtenha alteração da "cessão de direitos de uso" do sistema de gestão hospitalar Totvs, para convertê-la em transferência de propriedade intelectual, bem assim remover as restrições à adaptação e modificação do código fonte e à utilização dos softwares por qualquer unidade de saúde pública integrante do Sistema Único de Saúde;
[...]
 (em 28/8/2013) 
Autuado o primeiro processo de monitoramento do Acórdão 5684/2013-TCU-Primeira Câmara (TC-Processo 008.667/2015-2) , a Corte deliberou, acompanhando a análise e as conclusões da unidade técnica, que as providências adotadas pelo Ministério da Saúde não se prestariam a superar as irregularidades identificadas no julgamento do processo de representação, dando origem ao Acórdão 6957/2015-TCU-Primeira Câmara:
Primeiro Monitoramento (TC-Processo 008.667/2015-2) 
Acórdão 6957/2015-TCU-Primeira Câmara
9.1. considerar não cumprida a determinação contida no subitem 9.2 do Acórdão 5684/2013-TCU-Primeira Câmara;
9.2. fixar novo e improrrogável prazo de 90 (noventa) dias para que a Secretaria Executiva do Ministério da Saúde adote as ações pertinentes para dar cumprimento ao item 9.2 do Acórdão 5684/2013-TCU-Primeira Câmara;
9.3. autorizar à Secex Saúde a dar prosseguimento ao monitoramento do cumprimento do item 9.2 do Acórdão 5684/2013-TCU-Primeira Câmara;
9.4. determinar à Secex Saúde que caso conclua pelo não atendimento da determinação, no segundo monitoramento, instrua sua manifestação com os elementos necessários a que o Tribunal delibere acerca da adoção das medidas a seguir indicadas:
9.4.1. assinatura de prazo para que o Ministério da Saúde adote as providências necessárias ao exato cumprimento da lei, consistentes na anulação do ato que aprovou o investimento das entidades privadas, na área de desenvolvimento e implantação de Projetos de Apoio ao Desenvolvimento Institucional do Sistema Único de Saúde, como requisito à certificação como entidades beneficentes e à obtenção de isenção de contribuições para a seguridade social;
9.4.2. abertura de contraditório em favor dos responsáveis pela emissão dos pareceres técnicos que concluíram pela adequação do software e dos agentes públicos que aprovaram o ato censurado, em face da efetiva possibilidade de responsabilidade pessoal desses agentes;
9.5. apensar este processo ao TC Processo 003.150/2012-7;
9.6. encaminhar cópia deste acórdão, assim como do relatório e voto que o fundamentam, ao Ministro da Saúde, à Secretaria Executiva do Ministério da Saúde, à Sociedade Beneficente Israelita Brasileira Hospital Albert Einstein, à Associação do Sanatório Sírio, à Associação Hospitalar Moinho dos Ventos, ao Hospital Alemão Oswaldo Cruz, à Sociedade Hospital Samaritano e à Sociedade Beneficente de Senhoras Hospitais Sírio Libanês, para ciência.
 (em 3/11/2015) 
O presente processo (segundo monitoramento) foi instaurado para analisar diretamente o cumprimento do Acórdão 6957/2015-TCU-Primeira Câmara (primeiro monitoramento) e, de forma reflexa, as decisões antecedentes. 
Após o devido processo legal, a Corte, acatando o parecer técnico contido nos autos (peca 41) , afirmou o descumprimento da decisão e fixou prazo para que o Ministério da Saúde anulasse o ato que aprovou o investimento das entidades privadas.
EXAME DE ADMISSIBILIDADE
É regra regimental, que enseja o não-conhecimento de recurso contra deliberação proferida em sede de monitoramento, que o acórdão recorrido no processo de monitoramento deve necessariamente rediscutir as questões de mérito do processo originário ou impor alguma espécie de sanção (art. 278, § 5º do RI/TCU) .
Essa regra decorre do fato de que, no processo de monitoramento, não mais está se discutindo o entendimento firmado no acórdão do processo de auditoria originário (Acórdão 2059/2012-TCU-Plenário) , mas tão-somente a obediência ao comando expedido pela Corte de Contas.
Deste modo, a admissão do presente recurso está condicionada ao cotejo dos acórdãos da representação e do monitoramento, buscando enxergar se as determinações no âmbito do acompanhamento seriam medidas distintas daquelas do acórdão do processo de fiscalização ("rediscussão de questões de mérito") .
No caso concreto, a deliberação no segundo processo de monitoramento, objeto dos recursos ora analisados, se diferencia das demais deliberações, pois impõe uma nova consequência jurídica (anulação de atos administrativos) que, embora implícita nas decisões anteriores, mostra-se novidade na decisão atacada, podendo ser compreendida como aplicação de sanção que enseja o conhecimento do recurso.
Ademais, é certo que o julgamento em tela também se constitui como nova análise de mérito, uma vez que se debruçou sobre documentos que supostamente comprovariam a correta implantação dos softwares: relatórios finais do Programa de Apoio ao Desenvolvimento Institucional do Sistema Único de Saúde - PROADI-SUS emitidos pelos hospitais participantes e certidões de cumprimento das fases de execução do plano de trabalho (peça 10) .
Não há portanto, no acórdão ora recorrido, a situação de ressalvada contida na parte final do art. 278, § 5º do RI/TCU, pois no julgamento do processo de monitoramento o Tribunal realizou novo juízo de ponderação sobre as questões de mérito contidas no acórdão da auditoria, razão pela qual se manifesta concordância com o encaminhamento de conhecimento dos recursos, contido nas peças 108-110 e acatado (peça 125) pelo e. Relator Min. Benjamin Zymler.
EXAME DE MÉRITO
Delimitação
São os pontos recursais do Ministério da Saúde (peça 96) : a) ocorrência de ato jurídico perfeito, uma vez que a legislação aplicável admitia a execução de projetos de apoio, de forma direta ou indireta, sendo permitida a execução de atividades relacionadas com a tecnologia da informação, constituindo o Termo de Compromisso firmado com a Administração ato jurídico perfeito; b) ocorrência de decadência nos termos do art. 53 e 54 da Lei 9.784/99, uma vez que teria se transcorrido prazo superior a 5 anos para anulação do ato; c) possibilidade de imposição de consequências irreversíveis para a Administração Pública, pela prática de outros atos fundados no Programa de Apoio (PROADI) e os ganhos obtidos pelo Ministério da Saúde, com a execução de adaptações evolutivas realizadas pelo DATASUS, originando o sistema e-SUS Hospitalar; d) implantação do e-SUS Hospitalar em 21 hospitais brasileiros, existindo a possibilidade de uso gratuito por qualquer hospital público ou filantrópico, sendo que a interrupção do projeto acarretaria prejuízos aos hospitais e a implantação do e-Saúde; e) possibilidade de prejuízos incalculáveis aos hospitais de excelência, pois implicaria a obrigação de rever os Certificados das Entidades Beneficentes e a restituição dos benefícios fiscais hauridos; f) submissão as deliberações do TCU, nos termos da Portaria 988, de 15/7/2015, não sendo possível apenas o atendimento da demanda de conversão da cessão de uso em transferência de propriedade intelectual, ressaltando que os códigos-fonte dos aplicativos já foram entregues ao DATASUS, permitindo o desenvolvimento de novas funcionalidades; g) a falta de justificativa de preços adviria da ausência de interferência do Ministério da Saúde no processo de estipulação de terceiros, não se aplicando as disposições da Lei de Licitações (art. 26, parágrafo único, inciso III da Lei 8.666/93) .
São os pontos recursais dos hospitais de excelência (peça 87) : a) os valores recebidos pelas entidades beneficentes seriam decorrentes de imunidade tributária e, portanto, os recursos aplicados nos projetos do SUS não teriam natureza pública, não se submetendo a regras de licitação (art. 26) , sendo que a regência da imunidade deveria ser veiculada por Lei Complementar (RE 566.622/RS) , afirmando a inconstitucionalidade da Lei 12.101/2009; b) nulidade da decisão pela ausência da oitiva das entidades beneficentes, com violação do art. 250, V do RI/TCU, dos princípios do contraditório e da ampla defesa, bem como da Súmula Vinculante 3; c) ocorrência de decadência, nos termos do art. 54 da Lei 9.784/1999; d) cumprimento do item 9.2 do Acórdão 5684/2013-TCU-Primeira Câmara, pois a empresa transferiu os códigos fontes e a arquitetura do e-SUS, com a expansão, adaptação, alteração, transferência e instalação em outras unidades de saúde, sendo que a decisão teria se fundamentado em formalismo exacerbado, desconsiderando as declarações feitas pela empresa titular do software (Totvs) ; e) suficiência da declaração da empresa Totvs, sendo razoável a imposição de compromisso de confidencialidade com as empresas privadas contratadas pelo Poder Público para alteração do sistema e compatível com o art. 111 da Lei 8.666/93; f) inexistência de terceirização, uma vez que as entidades beneficentes seriam especializadas na área de saúde, não tendo condições de se transformarem em centro de desenvolvimento de tecnologia da informação; g) adequação do sistema adquirido, uma vez que o sistema AGHU (de titularidade da EBSERH) teria o custo de R$ 108.000.000,00, além dos gastos realizados pelo Hospital de Porto Alegre para a implementação daquele sistema.
Questão prejudicial: da violação dos princípios do contraditório e da ampla defesa em decorrência da ausência da participação dos hospitais de excelência
Alegam os recorrentes que as decisões no processo de representação e nos processos de monitoramento violariam dispositivos regimentais (art. 250, V do RI/TCU) , bem como os princípios constitucionais do contraditório e da ampla defesa.
Análise
É desnecessária a oitiva prévia de terceiros para a expedição de determinações em sede de controle, sendo incorreta a alegação de nulidade por violação dos princípios do devido processo legal, do contraditório e da ampla defesa no processo em curso no TCU, pois a determinação de instauração de processo na esfera administrativa advém precisamente para concretizar o contraditório de natureza constitucional.
O Tribunal de Contas da União não fez qualquer determinação que trouxesse prejuízo às entidades, determinando apenas a instauração de procedimento administrativo no âmbito do Ministério, ocasião em que o órgão público desempenhará tanto a atividade de instrução (art. 29 da Lei 9.784/99) quanto a atividade de julgamento (art. 49 da Lei 9.784/99) , em observância estrita ao princípio constitucional do contraditório (art. 5º, LV, da CF/88 c/c art. 2º da Lei 9.784/99) .
Destaque-se que o entendimento decorre de uma leitura contrario sensu da Súmula Vinculante 3 do STF, que exige o contraditório e a ampla defesa apenas quando a decisão implica anulação ou revogação de ato administrativo:
Nos processos perante o Tribunal de Contas da União asseguram-se o contraditório e a ampla defesa quando da decisão puder resultar anulação ou revogação de ato administrativo que beneficie o interessado, excetuada a apreciação da legalidade do ato de concessão inicial de aposentadoria, reforma e pensão.
No presente caso, o juízo de mérito sobre a eventual nulidade dos atos de concordância com o projeto ofertado pelos hospitais de excelência foi deslocado ao Ministério da Saúde. Ou seja, caberá ao Ministério da Saúde, em sede de processo administrativo, analisar se os atos praticados no âmbito ministerial importaram dano ao erário, determinando no momento processual adequado, a intimação das entidades diretamente relacionadas, sendo pressuposto relevante para análise do tópico de decadência.
No processo de fiscalização em curso no TCU, a relação procedimental se estabeleceu apenas entre esta Corte e o órgão público envolvido, sendo possível afastar a participação das entidades durante o processo de representação e de monitoramento.
As entidades, em sede de representação e monitoramento, não são acusadas, litigantes ou partes, pois não é objeto de análise da Corte de Contas determinada ação ou omissão dos hospitais que pudessem levar à infração da legislação, mas tão-somente o ato da autoridade pública que consentiu ao projeto oferecido pelos Hospitais de Excelência, em violação aos normativos legais.
Nesse sentido, é o entendimento esboçado pelo Exmo. Ministro Marco Aurélio no julgamento monocrático da medida cautelar no mandado de segurança - MS 32.876, tratando de questão análoga envolvendo servidores públicos:
Considerada a dinâmica própria ao exercício do controle externo em processos de auditoria, nos quais estabelecida uma relação apenas entre os órgãos fiscalizador e fiscalizado, despicienda a participação dos agentes públicos interessados na manutenção do quadro. Inexiste vício formal no procedimento em apreço, por suposta violação aos princípios do contraditório e da ampla defesa, no que o ente associativo assim como os associados a ele não foram integrados. Os servidores terão asseguradas as garantias constitucionais inerentes ao devido processo legal nos procedimentos administrativos eventualmente instaurados no órgão de origem visando a adoção das providências preconizadas. Inviabilizaria a atuação do Tribunal de Contas da União a conclusão de que, em face de repercussões de auditoria, seja necessário intimar, para vir ao processo de controle, qualquer um que pudesse ser alcançado, embora de forma indireta, pelo pronunciamento.
Também é o posicionamento da Procuradoria-Geral da República, que no MS 32.493, ainda pendente de decisão, aponta que a ausência de ato desconstitutivo de relações jurídicas materiais obsta a invocação da cláusula do contraditório:
De fato, na auditoria, a relação que se trava se dá entre o próprio TCU e o órgão auditado, que receberá, em termos genéricos, as determinações de ajuste de comportamento. Da eventual aplicação dessas determinações é que poderá surgir interesse de agir de quem se sinta prejudicado. Por isso mesmo, não cabe aos servidores da Câmara postular participação no processo de auditoria levado a cabo pelo TCU, nem arguir afronta a direito subjetivo de ordem funcional derivado dessa fiscalização.
Querer um terceiro que seja ouvido desde logo pela Corte - supondo que o TCU haverá de expedir uma determinação contrária aos seus interesses, supondo, além disso, que a determinação obterá a anuência da entidade auditada e, mais ainda, supondo que a ordem será aplicada ao seu caso específico - é exigir o que, a toda evidência, se mostra prematuro. Uma tal interpretação, ademais, se desautoriza pelo seu efeito inviabilizador da efetividade do controle externo confiado constitucionalmente ao TCU. Ilustra o infausto corolário este mesmo caso concreto, que, ao que se argumenta, envolveria interesse de mais de mil servidores.
O certo é que, em casos de fiscalização de entidades, nos moldes retratados nos autos, em que não se produz decisão desconstitutiva de relações jurídicas materiais, nem há acusados, entende o STF impertinente invocar as garantias da ampla defesa e do contraditório. (...) 
Na mesma linha, são os MMSS 25.198 e 25.206, da Relatoria do Exmo. Min. Marco Aurélio, ambos de idêntica redação, que trazem a posição do STF acerca do contraditório em procedimentos de fiscalização, em que há determinações do TCU ao órgão auditado:
ADMINISTRAÇÃO PÚBLICA - FISCALIZAÇÃO - SERVIDORES REQUISITADOS - DESNECESSIDADE DE PARTICIPAÇÃO NO PROCESSO ADMINISTRATIVO-FISCAL. Tratando-se de atuação do Tribunal de Contas da União, considerado certo órgão da Administração Pública, não há como concluir pelo direito dos servidores requisitados de serem ouvidos no processo em que glosadas as requisições.
No voto condutor, ressaltou-se:
Adoto como razões de decidir o que fiz consignar no Mandado de Segurança nº 25.198-1/DF:
 (...) 
De qualquer modo, extrai-se da inicial que a causa de pedir alusiva ao interesse jurídico da impetrante está ligada à circunstância de a Corte de Contas não haver convocado, para integrar o processo referente à auditoria, todos os servidores requisitados e que se encontram no Tribunal Regional Eleitoral da Paraíba. Surge, neste exame preliminar, a insubsistência do que articulado. O contraditório, consoante dispõe o inciso LV do artigo 5º da Constituição Federal, pressupõe a existência de litigantes ou acusados, o que, a toda evidência, não ocorre quando o cenário revela requisição sempre norteada pelo interesse não individual do servidor, mas da Administração Pública. A própria impetrante admite que espontaneamente o Tribunal Regional da Paraíba poderia devolvê-la ao órgão de origem, cumprindo ter presente também a possibilidade de este se manifestar em tal sentido. O que não cabe é potencializar o contraditório, inviabilizando, até mesmo, a atuação fiscalizadora do Tribunal de Contas, cuja decisão, à primeira vista, está em harmonia com o arcabouço normativo.
 (...) Improcede integralmente a alegação de desrespeito ao devido processo legal, no que aqueles não foram instados a se manifestar antes da deliberação ocorrida. A questão resolve-se não em face do interesse de agir, mas da inexistência do direito líquido e certo sustentado na inicial. A não se entender assim, ter-se-á verdadeiro caos na atuação do Tribunal de Contas da União, perpetuando-se, a mais não poder, todo e qualquer processo, cuja definição fiscalizadora repercuta, embora de forma indireta, na vida dos servidores.
Segue outro julgado, em que o Plenário do STF, também por unanimidade, ressaltou o presente entendimento:
EMENTA: MANDADO DE SEGURANÇA. ACÓRDÃO DO TRIBUNAL DE CONTAS DA UNIÃO, QUE DETERMINOU A NÃO PRORROGAÇÃO DE CONTRATO ADMINISTRATIVO. INEXISTÊNCIA DE DIREITO LÍQUIDO E CERTO. VIOLAÇÃO DAS GARANTIAS DO CONTRADITÓRIO E DA AMPLA DEFESA NÃO CONFIGURADA. 1. Não há direito líquido e certo à prorrogação de contrato celebrado com o Poder Público. Existência de mera expectativa de direito, dado que a decisão sobre a prorrogação do ajuste se inscreve no âmbito da discricionariedade da Administração Pública. 2. Sendo a relação jurídica travada entre o Tribunal de Contas e a Administração Pública, não há que se falar em desrespeito às garantias constitucionais do contraditório e da ampla defesa. 3. Segurança denegada.
 (MS 26250, Relator Min. Ayres Britto, Tribunal Pleno, julgado em 17/02/2010) 
A Exma. Ministra Rosa Weber, ao negar pedido de liminar no MS 31.293, seguiu na mesma direção:
 (...) In casu, verifica-se que a decisão do Tribunal de Contas da União não cuidava especificamente do benefício da Reclamante, mas da fiscalização ordinária das contas do Poder Executivo Federal, em que se recomendou ao Ministério do Planejamento, Orçamento e Gestão que se manifestasse sobre a forma mais rápida para suspensão dos benefícios tidos pelo TC como de percepção ilegal (dentre os quais o da Reclamante) . Em princípio, não se viabiliza o acolhimento da tese da Reclamante, segundo a qual o próprio TCU lhe deveria ter oferecido a oportunidade de formação do contraditório, de modo a permitir-lhe a ampla defesa. Com efeito, a adoção dessa sistemática nos procedimentos de controle das Cortes de Contas em que não se cuide de um benefício individual, específico, mas da regularidade das contas de um órgão ou entidade da Administração Pública, importará numa inviabilização da atuação dos Tribunais de Contas que não encontra amparo na Súmula Vinculante nº 3 e nos recentes julgados do Supremo Tribunal Federal. (...) (MS 31293 MC, Relatora Min. Rosa Weber, julgado em 07/08/2012) 
Confira-se, por fim, recente precedente da 1ª Turma do STF:
TRIBUNAL DE CONTAS - ATUAÇÃO - NATUREZA. A atividade do Tribunal de Contas é exercida no campo administrativo. CONTRADITÓRIO - PRINCÍPIO CONSTITUCIONAL - ADEQUAÇÃO. A exigibilidade do contraditório pressupõe o envolvimento, no processo administrativo, de acusado ou de litígio. Descabe observá-lo em julgamento implementado pelo Tribunal de Contas da União ante auditoria realizada em órgão público. DECADÊNCIA - ARTIGO 54 DA LEI Nº 9.784/99 - ATO DO TRIBUNAL DE CONTAS - ADEQUAÇÃO. Aplica-se à atuação do Tribunal de Contas o disposto no artigo 54 da Lei nº 9.784/99, presente situação jurídica constituída há mais de cinco anos.
 (MS 31344, Relator Min. Marco Aurélio, Primeira Turma, julgado em 23/04/2013) 
Como bem destacou o Exmo. Ministro relator:
Consigno, mais, ante, até mesmo, o princípio da eventualidade, que descabe a evocação do princípio constitucional do contraditório. A razão é única: não se pode vislumbrar, na auditoria realizada, presente o grande todo que é a administração do Tribunal, mais precisamente no campo de satisfação de direitos dos servidores, a base da exigência do contraditório, ou seja, a configuração de litígio a envolvê-los. Inviabilizaria a atuação do Tribunal de Contas da União a conclusão de que, em face de repercussões de auditoria, fosse necessário intimar, para participar do processo administrativo de controle, qualquer um que pudesse ser alcançado pelo pronunciamento.
Em suma, não é cabível arguir ofensa aos princípios do contraditório e da ampla defesa em relação as determinações aviadas nos processos de representação e monitoramento a cargo do TCU, tendo em vista que, à um, não há prejuízo a direitos subjetivos dos interessados até o presente momento, à dois, não existe litigantes ou partes em sentido próprio, tendo em vista que se analisa a legalidade de atos administrativos praticados por gestores, em um processo de nítida índole objetiva.
Questão prejudicial: da ocorrência de decadência para implementação por parte do Ministério da Saúde de medida com fundamento no art. 71, IX da Constituição Federal
Alegam os recorrentes a ocorrência de decadência com fundamento nos arts. 53 e 54 da Lei de Procedimento Administrativo, com o decurso de prazo superior a 5 anos.
Análise
A deliberação contida no item 1.6.1 do decisum advém de uma competência constitucional conferida ao Tribunal de Contas da União, situada no art. 71, IX, da Carta Republicana, para "assinar prazo para que o órgão ou entidade adote as providências necessárias ao exato cumprimento da lei, se verificada ilegalidade".
Trata-se de uma análise em processo de natureza eminentemente objetiva, na qual o Tribunal avalia a existência da ilegalidade e impõe prazo para que o órgão inicie medidas corretivas da ilegalidade apontada. Ou seja, a adoção de atos modificativos é da competência do órgão contra o qual se assinalou o prazo, com a instauração do devido processo legal no órgão administrativo.
É nesse preciso sentido que, embora se admita a exclusão de eventuais interessados, na inteligência do item supra, o prazo prescricional para que o órgão adote medidas é o prazo decadencial previsto na Lei 9.784/99 (art. 54) , não sendo possível a aplicação da imprescritibilidade do dano (incidente apenas aos débitos apurados) ou do prazo decenal (incidente apenas para aplicação de sanções, nos termos do Acórdão 1441/2016-TCU-Plenário) .
Assim, como consectário lógico do fato das entidades assistenciais não terem participado do processo no âmbito da Corte de Contas, o processo administrativo objetivando a anulação do ato administrativo será regido pelo estatuto adjetivo (Lei 9.784/99) que prevê medidas e contramedidas, limitando o poder estatal em respeito ao direito a estabilidade das relações jurídicas que gozam os particulares.
Em se tratando de processo administrativo, se por um lado a Administração deve anular seus próprios atos (parte inicial do art. 53 da Lei 9.784/99) , deve, por outro, respeitar os direitos adquiridos (parte final do art. 53 da Lei 9.784/99) , não assistindo ao Estado o direito a anulação do ato se já decorrido prazo superior a 5 anos, contados da data da prática dos atos (art. 54 da Lei 9.784/99) .
Necessário observar que a decadência se constitui, por um lado, como um dever da Administração em se abster de anular o ato administrativo e, por outro, um direito do particular de se insurgir contra "qualquer medida de autoridade administrativa que importe impugnação à validade do ato" (art. 54, § 2o da Lei 9.784/99) .
É incontornável que os particulares (hospitais de excelência) , na relação com o Ministério da Saúde decorrente dos atos de aprovação dos projetos de apoio, são titulares de um direito de se oporem aos desfazimento do ato administrativo, não sendo possível que o Ministério da Saúde delibere pela anulação do ato sem ferir o direito adquirido das entidades, especialmente pelo curso do prazo quinquenal.
Note-se que a competência constitucional decorrente do art. 71, IX da Constituição Federal impõe a adoção de providências ao "exato cumprimento da lei", sendo o cumprimento da lei em toda sua extensão, tanto no aspecto material (reconhecimento da ilegalidade strito sensu) , tanto no aspecto adjetivo (reconhecimento da decadência) .
A decisão da Corte, tal como expedida, coloca o Administrador numa situação de absurdidade: ou o Administrador se submete ao comando advindo do Tribunal, negando a existência do direito das entidades de saúde em verem reconhecido o direito à decadência, ou o Administrador, reconhecendo o direito das entidades, se coloca em situação de afronta à decisão da Corte, submetendo-se a eventuais sanções aplicáveis pelo TCU.
O ato administrativo impugnado é o "Termo de Compromisso e Requisitos para Implementação da Solução Informatizada para os Hospitais Federais no Rio de Janeiro, ato que aprovou o investimento de entidades privadas" (item 1.6.1 do decisum) , datado de 7/10/2010 (item 90, peça 41, p. 17 c/c peça 25, p. 1) , incidindo o estatuto decadencial em 7/10/2015, ressalvada a ocorrência de comprovada má-fé (art. 54, fine, da Lei 9.784/99) , situação não observada nos autos.
Portanto, a questão prejudicial avidas pelos recorrentes deve ser acolhida, com o acatamento do recurso para afastar a determinação contida no item 1.6.1, sem prejuízo da análise, no momento processual adequado, do julgamento de irregularidade das contas (art. 16, III, da Lei 8.443/92) , com eventual apuração de débito e multas, com a incidência da imprescritibilidade e do prazo decenal, respectivamente.
Do mérito: da análise do cumprimento da determinação contida no item 9.2.1 do processo de representação (TC-Processo 003.150/2012-7) 
Afirmam os recorrentes que o Ministério da Saúde cumpriu de forma correta a determinação contida no processo de representação, uma vez que os códigos-fonte do software foram entregues ao Datasus, permitindo o desenvolvimento de novas funcionalidades, especialmente a expansão, adaptação, alteração, transferência e instalação em outras unidades de saúde, assentando-se a decisão em formalismo exacerbado e desconsiderando as declarações feitas pela empresa titular do software (Totvs) .
Análise
Passemos a análise do mérito do recurso, na situação em que a Corte não reconheça a procedência das questões prejudiciais indicadas acima. A apreciação do recurso passa pela observação do cumprimento de forma satisfatória a deliberação estampada no item 9.2.1 do Acórdão 5684/2013-TCU-Primeira Câmara, prolatado no bojo do processo de representação, cujo teor, no que interessa, transcreve-se:
9.2.1. obtenha alteração da "cessão de direitos de uso" do sistema de gestão hospitalar Totvs, para convertê-la em transferência de propriedade intelectual, bem assim remover as restrições à adaptação e modificação do código fonte e à utilização dos softwares por qualquer unidade de saúde pública integrante do Sistema Único de Saúde;
Analisando as razões de decidir, notam-se 2 preocupações: a) colocar o Ministério da Saúde em "situação de dependência tecnológica da Totvs", na medida em que se exigiria a contratação da própria empresa, com inexigibilidade de licitação, para fornecer serviços de alteração dos softwares; b) possibilidade de utilização do sistema por unidades de saúde vinculadas aos entes subnacionais e aos Ministério da Educação, possibilitando a permissão de uso aos "hospitais públicos no âmbito de atuação do SUS" (Voto; peça 79, p. 3) .
Observando as medidas posteriormente adotadas pelo Ministério da Saúde, é possível reconhecer o cumprimento da decisão e, por conseguinte, afastar a decisão de nulidade apontada na decisão recorrida.
De início, as diversas reuniões intermediadas pelo órgão público deram origem a Declaração Particular de 25/2/2016 (peça 5, p. 18-19) , por meio do qual o titular do software afirma que "a licença foi concedida com total transferência de tecnologia (códigos fontes) pela TOTVS para o DATASUS, o que significa que a partir desta transferência, o DATASUS poderá proceder com qualquer alteração, manutenção ou exclusão do software, sem a necessidade de qualquer anuência da TOTVS, sendo que as alterações realizadas serão de propriedade exclusiva do DATASUS", tratando sobre a possibilidade de alterações sem a contratação de terceiros ou a anuência da empresa.
Ademais, prossegue o documento declarativo: "Declara ainda que a TOTVS não se opõe à implantação dos sistemas cedidos para o Ministério da Saúde em Hospitais vinculados a outro Ministério, cabendo exclusivamente ao Ministério da Saúde tal decisão" (peça 5, p. 19) , tratando sobre a possibilidade de utilização em entidades de saúde federais que estejam vinculadas a outros Ministérios.
No particular, há de se apontar um equívoco na instrução que precedeu o julgamento (peça 41) , na afirmação de que a declaração particular não teria o condão de modificar o contrato, uma vez que, em sendo o contrato de uso de software uma avença privada, realizada entre a empresa Totvs e os hospitais-recorrentes, sua modificação não depende de forma especial (art. 107 do Código Civil) , devendo as estipulações mais recentes serem interpretadas conforme a intenção nelas consubstanciadas (art. 112 do Código Civil) .
Ou seja, ainda que a terminologia inicialmente adotada (nomen iuris) do contrato seja de licenciamento de software (art. 9o da Lei 9.609/98) , a avença tem uma proximidade maior com a figura da transferência de tecnologia (art. 11 da Lei 9.609/98) , uma vez que o titular do software forneceu os códigos-fontes e permitiu sua modificação, permissão que é incompatível com a mera permissão de uso do software, devendo se reconhecer que a declaração particular tem um efeito modificativo da avença inicial, em sintonia com a deliberação da Corte.
Em matéria de intepretação de contratos, os negócios jurídicos devem ser interpretados conforme a boa-fé (art. 113 do Código Civil) , razão pela qual, ainda que não existisse a declaração particular nos autos, o fato da empresa de software, por vontade própria, conceder os códigos-fontes e tolerar alterações, implicaria uma verdadeira alteração contratual, configurando renuncia do titular ao eventual direito de se opor as alterações realizadas pelo Datasus.
Ademais, a preocupação veiculada no item 59 do parecer (peça 41) e adotada na decisão também não se confirma, uma vez que eventual descentralização da administração do sistema de gestão hospitalar não seria impedida por objeções do titular do software, uma vez que as alterações procedidas seriam, de acordo com a declaração firmada, de "propriedade exclusiva do Datasus", possibilitando a alteração pelos próprios hospitais.
No mesmo sentido, o questionamento contido no item 60 do parecer (peça 41) e adotado na decisão não é correto, sugerindo o entendimento de que o software deveria ser fornecido a hospitais filantrópicos e hospitais privados vinculados ao SUS. Ora, é consabido que a iniciativa privada participa do SUS em caráter complementar (art. 4o, § 2o da Lei 8.080/90) , inexistindo qualquer obrigação por parte da União em fornecer, de forma gratuita, soluções de informática para aqueles entes privados.
No mesmo sentido, inexiste obrigação por parte do Ministério da Saúde para o fornecimento gratuito de soluções em tecnologia da informação para entidades estatuais e municipais, uma vez que cada entidade federativa possui sua fonte de financiamento própria (Fundo Estadual de Saúde e Fundo Municipal de Saúde) , nos termos do art. 33 da Lei do SUS ("em cada esfera de sua atuação") , razão pela qual o escopo da declaração da empresa atende a necessidade pública de implementação do software em instituições de saúde de responsabilidade da União.
Todavia, verifica-se no Relatório "Histórico do Projeto e-SUS Hospitalar" que o software foi implementado em unidades de saúde que não tem vinculação à União: Prodam/SP, UPA de Roma/BA, Resende/RJ, São Sebastião do Passe/BA, Hospital Ermelino Matarazzo/SP, Policlínica da Policia Civil do Estado do Rio de Janeiro e Hospital Ruth Cardoso/SC (peça 4, p. 9-10) , ratificando o atendimento das necessidades públicas.
No que concerne a terceirização da gestão indicada no item 64 do parecer (peça 41) e adotado na decisão, deve ser observado que a questão está sendo decidida de maneira inovadora em relação a deliberação originária (processo de representação) , que admitiu como válida a implementação do projeto pelos Hospitais, caso houvesse a alteração da cessão de uso (item 9.2.1 do Acórdão 5684/2013-TCU-Primeira Câmara) , pressupondo que o projeto de implementação de software não se configuraria terceirização de gestão, especialmente pelo fato de que os hospitais não tem como atividade finalista a gestão de sistema de tecnologia da informação.
Outro argumento que deve ser refutado é a incidência da Lei de Licitações na contratação em espécie, tanto quanto a inexigibilidade de licitação, quanto a suposta necessidade de transferência total de tecnologia nos termos do art. 111 da Lei 8.666/93, por se tratar de uma relação exclusivamente regida por regras de Direito Privado.
No particular, razão assiste aos recorrentes ao afirmarem que os recursos aplicados nos projetos possuem natureza privada, uma vez que a imunidade tributária de natureza constitucional prevista no art. 195, § 7o da Constituição Federal não pode ser vislumbrada como uma renuncia fiscal, mas uma vedação ao poder de tributação, na linha da decisão do STF no RE 636.941:
IMUNIDADE - DISCIPLINA - LEI COMPLEMENTAR. Ante a Constituição Federal, que a todos indistintamente submete, a regência de imunidade faz-se mediante lei complementar. (RE 566622, Relator (a) :  Min. MARCO AURÉLIO, Tribunal Pleno, julgado em 23/02/2017, PROCESSO ELETRÔNICO REPERCUSSÃO GERAL - MÉRITO DJe-186 DIVULG 22-08-2017 PUBLIC 23-08-2017) 
Assim, os recursos aplicados no projeto são os recursos próprios das entidades e, portanto, o emprego desses recursos não se submete as regras de licitação contidas na Lei 8.666/93, sendo a aplicação dos recursos em benefício da União apenas um pressuposto para o reconhecimento da qualidade de entidade beneficente, segundo a Lei 12.101/2009.
A relação de natureza pública se estabelece entre os hospitais recorrentes e a União apenas no momento da implementação dos projetos decorrentes de isenções de contribuições sociais com fundamento nos Termos de Ajuste (peça 28) . Essa relação deve ser regida pelo princípio da economicidade: nas audiências a serem realizadas, será avaliado se a aceitação do projeto pelo valor de R$ 34,5 milhões seria mais vantajosa do que a própria realização de licitação. Todavia, as normas de contratação do serviço público não incidem sobre as contratações realizadas pelos hospitais recorrentes, empregadas como meios de implementação dos projetos de melhorias do SUS.
De mais a mais, ainda que se imaginasse a incidência do art. 111 da Lei 8.666/93, a interpretação adotada na decisão é equívoca, uma vez que o uso de programa de computador pode se dar tanto na modalidade de contrato de licença (art. 9o da Lei 9.609/98) , quanto na modalidade de transferência de tecnologia (art. 11 da Lei 9.609/98) , sendo obrigatória a cessão de direitos patrimoniais somente na segunda situação. Todavia, a escolha entre uma modalidade ou outra de aquisição de programa de computador constitui um juízo de conveniência e oportunidade da Administração Pública, não existindo a obrigação de transferência de tecnologia em qualquer forma de utilização de software.
Por fim, deve se tomar a regra contida no art. 20 do Decreto-Lei 4.657/42 (alterado pela Lei 13.655/2018) , ao se demandar a análise das consequências da decisão de anulação do ato de aprovação do investimento das entidades privadas, devendo-se se reconhecer, primeiramente, a possibilidade de interrupção do serviço público, pelo estado avançado de implementação do software (Parecer Técnico, peça 4, p. 10) e, em um segundo momento, a possibilidade de prejuízo injustificado a União, com o desperdício das atividades de alteração do software já realizadas pelo Datasus (Módulo Financeiro, Módulo Laboratorial, Módulo Fila Cirúrgica, Esus Report, Banco de dados em SQL Server, Exclusão do uso do Reporting Server) e das atividades de capacitação já realizadas pelo Datasus (peça 4, p. 11) .
Ainda no exame do mérito, apenas para esgotar os argumentos apresentados no recurso dos hospitais de excelência, no que concerne a alegação de inconstitucionalidade da Lei 12.101/2009 reconhecida no julgamento do RE 566.622, há de se reconhecer que as ponderações são alheias ao julgamento do TCU, uma vez que, além do caráter inter pares do julgamento do recurso extraordinário, a implementação dos projetos se fundamentou nos Termos de Ajustes firmados com as instituições (peça 28) , cabendo à União e aos hospitais avaliarem, em momento oportuno, a incidência do entendimento do julgamento do recurso extraordinário, a concessão de certificados sem a oferta de prestação mínima de serviços ao SUS (art. 4o, II da Lei 12.101/2009) e os efeitos retroativos de eventual declaração de inconstitucionalidade.
CONCLUSÕES
O contraditório de natureza constitucional se estabelece na instauração de processo na esfera administrativa, razão pela qual não se acolhem os argumentos relativos a violação do princípio do contraditório ou da ampla defesa, bem como a incidência da Súmula Vinculante 3 do STF, estando o juízo de mérito de nulidade dos atos deslocado ao Ministério da Saúde. No processo de fiscalização em curso no TCU, a relação procedimental se estabelece entre a Corte e o órgão fiscalizado, sendo possível afastar, nesse momento, a participação de terceiros no processo.
Em se tratando da competência prevista no art. 71, IX da CF/88 (assinalar prazo para adoção de providências) , deve se considerar que a decretação de nulidade por parte do órgão administrativo está submetida ao prazo decadencial quinquenal previsto na Lei 9.784/99, não se aplicando a tese de imprescritibilidade do dano (incidente apenas aos débitos apurados) ou o prazo decenal (incidente apenas para aplicação de sanções, nos termos do Acórdão 1441/2016-TCU-Plenário) , uma vez que a decadência deve ser reconhecida pelo órgão administrativo, não sendo possível a declaração de nulidade do ato sem prejuízo do direito de terceiro de boa-fé.
No mérito, os elementos trazidos nos autos permitem concluir pelo cumprimento da decisão assentada no processo de representação, uma vez que o Ministério da Saúde, após diversas reuniões, gerou a declaração particular de 25/2/2006 assinada pela fornecedora do software, atendendo a necessidade de alterações do programa sem a anuência da empresa e a cessão para outras unidades de saúde.
Em se tratando de uma avença particular, a declaração de vontade tem efeitos modificativos do contrato inicial, não depende de uma forma especial e se compatibiliza com os atos de tolerância consistentes no fornecimento dos códigos-fontes e autorização prévia para alterações do código-fonte por parte do Datasus.
As alterações realizadas pelo Datasus (e de propriedade exclusiva da União) se incorporam ao patrimônio da União, permitindo a descentralização da administração dos sistemas de gestão hospitalar sem necessidade de anuência da empresa titular do programa de computador, aproximando o contrato de licenciamento da figura da transferência de tecnologia prevista no art. 11 da Lei 9.609/98.
A participação de hospitais filantrópicos e hospitais privados no SUS constitui ação complementar, inexistindo uma obrigação da União ao fornecimento gratuito de sistemas de tecnologia da informação àquelas instituições de saúde, devendo o Ministério da Saúde ter como escopo apenas as instituições da rede pública federal, dada a repartição de recursos dos Fundos de Saúde. Ademais, há registro nos autos de implantação do sistema em unidades estaduais e municipais, bem como o fornecimento de atividades de capacitação para o uso do sistema em comento.
O pressuposto contido no acórdão do processo de representação é de que a implementação do projeto não se constituiria uma terceirização da gestão, não sendo possível indicar um novo fundamento no julgamento do processo de monitoramento, uma vez que os hospitais recorrentes não tem como atividade finalística o desenvolvimento de programas de computador.
Os recursos aplicados possuem natureza privada, pois o benefício previsto no art. 195, § 7o da CF/88 constitui uma imunidade fiscal (vedação ao poder de tributar) , nos termos do julgamento no RE 636.941/STF e, assim, a relação estabelecida entre a empresa de software e os hospitais de assistência também é de natureza privada, não se aplicando as regras contidas na lei de licitações. A relação de natureza pública surge no momento da oferta dos projetos ao Ministério, possuindo os agentes públicos a obrigação de avaliarem os projetos segundo critérios de economicidade (vantagem real para a Administração Pública, em detrimento da realização de licitação) .
Além da não-incidência do art. 111 da Lei 8.666/93, há um juízo de conveniência e oportunidade na escolha entre contrato de licença (art. 9o da Lei 9.609/98) ou a transferência de tecnologia (art. 11 da Lei 9.609/98) , sendo obrigatória a cessão de direitos patrimoniais somente na segunda situação.
A análise das consequências da decisão de anulação do ato de aprovação do investimento das entidades privadas mostra a nulificação como medida geradora de prejuízos a União, dada a possibilidade de interrupção do serviço público e o desperdício das diversas atividades de alteração do software já realizadas pelo Datasus e incorporadas ao patrimônio público, bem como das atividades de capacitação já realizadas para implementação do software.
PROPOSTA DE ENCAMINHAMENTO
Deste modo, submete-se à consideração superior a presente análise dos pedidos de reexame contra o Acórdão 7946/2017-TCU-Primeira Câmara para, nos termos do art. 48 da Lei 8.443/92, conhecer e dar provimento aos recursos, dando ciência aos recorrentes da decisão a ser adotada".
2.	O Ministério Público junto ao TCU manifestou-se de acordo com grande parte da análise. Transcrevo parecer do Parquet:
"Cuidam-se de pedidos de reexame em processo de monitoramento interpostos pelas Associação do Sanatório Sírio, Associação Hospitalar Moinhos de Ventos, Associação Samaritano, Hospital Alemão Oswaldo Cruz, Sociedade Beneficente Israelita Brasileira Hospital Albert Einstein e Sociedade Beneficente de Senhoras Hospitais Sírio Libanês e pela Secretaria Executiva do Ministério da Saúde, insurgindo-se contra o Acórdão 7946/2017-TCU-Primeira Câmara (peça 44) , por meio do qual se assinalou prazo para o Ministério da Saúde anular o "Termo de Compromisso e Requisitos para Implementação da Solução Informatizada para os Hospitais Federais no Rio de Janeiro".
O referido Termo de Compromisso envolveu a implementação de uma solução informatizada para os Hospitais Federais do Rio de Janeiro, com investimento realizado pelas entidades privadas ora recorrentes.
O mesmo acórdão determinou a audiência de diferentes responsáveis integrantes do Comitê Executivo do Projeto de Reestruturação e Qualificação da Gestão dos Hospitais Federais do Rio de Janeiro por terem aprovado o Termo de Compromisso e Requisitos para Implementação da Solução Informatizada, os requisitos funcionais e não-funcionais da contratação com a Gens S/A, franquia autorizada da TOTVS S/A:
	a) em desacordo com os Termos de Ajuste firmados entre o Ministério da Saúde e os hospitais de referência, haja vista que esses termos definem que o objeto deveria ser implementado pelo respectivo hospital (cláusula primeira) e vedam a transferência da gestão do projeto de implementação a terceiros (cláusula sétima, inciso II, alínea b) ;
	b) sem a justificativa de preços, contrariando o disposto no art. 26, parágrafo único, inciso III, da Lei nº 8.666/93;
	c) com a definição de licença não exclusiva, rescindível e intransferível (item 4.1 da Proposta Comercial da Cessão de Direito de uso do Software) , e sem a cessão dos direitos patrimoniais (cláusulas 1 e 5 do Contrato de Implementação) , em desconformidade com o art. 111, caput e parágrafo único, da Lei nº 8.666/93.
Tal investimento se deu com amparo no Projeto de Apoio ao Desenvolvimento Institucional do SUS - PROADI-SUS, regulado pela Lei nº 12.101/2009 e pelo Decreto nº 8.242/2014.
Os recorrentes com esse investimento buscaram a manutenção da certificação como entidades beneficentes e respectivas isenções fiscais. Tal investimento se dá com objetivo de complementar o percentual mínimo de 60% de prestação de serviços ao SUS.
O cerne da discussão envolve uma possível dependência tecnológica dos Hospitais Federais com a TOTVS, a omissão na transferência da propriedade intelectual e o acesso dos usuários (hospitais) a softwares indispensáveis ao pleno funcionamento dos programas, o que implicaria na exclusividade da TOTVS para alteração dos sistemas informatizados e desenvolvimento de módulos complementares.
Em linhas gerais, o Ministério Público de Contas manifesta-se de acordo com a análise empreendida pela Serur e com a proposta de provimento dos recursos interpostos, conforme indicado na instrução de peça 137, p. 17, pelas razões expostas a seguir.
II
Inicialmente, abordo a ofensa ao contraditório e à ampla defesa dos hospitais de excelência recorrentes, ante a ausência de prévia oitiva dessas entidades quanto à determinação dirigida ao MS para anular o Termo de Compromisso e Requisitos para Implementação da Solução Informatizada para os Hospitais Federais do Rio de Janeiro.
Como amplamente discutido nos autos, a oferta da solução de informática aos Hospitais Federais do Rio de Janeiro se deu no âmbito do PROADI-SUS. Os hospitais de excelência, com isso, buscaram cumprir as condições previstas na Lei nº 12.101/2009.
Nesse sentido, considerando as manifestações anteriores do TCU, o que se requeria era um ajuste nesse Termo de Compromisso e no contrato celebrado, com vistas a evitar que tal mecanismo servisse para conceder à empresa TOTVS direito a contratar e, eventualmente, prestar serviços exclusivos para manutenção e adaptação dos sistemas cedidos.
Os recorrentes alegam que a mudança de orientação do TCU tem o potencial de alcançar os interesses dos hospitais que ofertaram o referido produto no PROADI-SUS.
Entendo que, mesmo que se considere que o contraditório se daria no âmbito de um processo administrativo do MS, a determinação não lhe dá margem para renegociar as condições acordadas, de modo que possa decidir pela não anulação do citado Termo.
Nesse sentido, discordo da Serur de que não haveria prejuízo a direitos subjetivos dos interessados, pois o contraditório só se daria no âmbito de um processo administrativo a ser instaurado pelo MS e, pelo teor da determinação, cumpriria mera formalidade.
Em vista disso, a melhor medida seria a oitiva prévia dos envolvidos antes de efetivar a determinação.
O fato de a determinação de anulação do ato administrativo ter sido prolatada em um processo de monitoramento, cujos interessados diretos são órgãos e entidades públicas, mesmo que dirigida diretamente apenas aos gestores públicos, alcançou interesses subjetivos dos recorrentes, em especial, o risco de perda da condição de entidades beneficentes, além da perda dos recursos investidos.
Os precedentes citados, em especial do Supremo Tribunal Federal, não se amoldam ao caso concreto.
A Súmula Vinculante nº 3 assim preceitua:
	"Nos processos perante o Tribunal de Contas da União asseguram-se o contraditório e a ampla defesa quando da decisão puder resultar anulação ou revogação de ato administrativo que beneficie o interessado, excetuada a apreciação da legalidade do ato de concessão inicial de aposentadoria, reforma e pensão." (Grifei.) 
O MS nº 27.422 AgR, Relator Min. Celso de Mello, 2ª Turma, DJE 86 de 11/05/2015, orienta para a necessidade do contraditório quando atingidos direitos de outros interessados:
"Ocorre haver grande distância entre a proclamação de que o poder de supervisão do TCU não se submete ao contraditório e a dispensa dele, (...) . A supervisão mencionada defere-lhe o direito de orientar a administração federal sobre o modo como proceder a determinados gastos no futuro. Sucede que a revisão de situações jurídicas - ainda que mal constituídas - não se equipara mais a assunto interno da administração, mas se transforma, agora sim, em relação jurídica entre o poder público - o TCU - e o servidor, cujo patrimônio pode ser atingido pela medida em causa. Aqui, o respeito aos direitos procedimentais do cidadão é indeclinável.
 (...) 
	(...) tenho para mim, na linha de decisões que proferi nesta Suprema Corte, que se impõe reconhecer, mesmo em se tratando de procedimento administrativo, que ninguém pode ser privado de sua liberdade, de seus bens ou de seus direitos sem o devido processo legal, notadamente naqueles casos em que se estabelece uma relação de polaridade conflitante entre o Estado, de um lado, e o indivíduo, de outro. Cumpre ter presente, bem por isso, na linha dessa orientação, que o Estado, em tema de restrição à esfera jurídica de qualquer cidadão, não pode exercer a sua autoridade de maneira abusiva ou arbitrária (...) . Isso significa, portanto, que assiste ao cidadão (e ao administrado) , mesmo em procedimentos de índole administrativa, a prerrogativa indisponível do contraditório e da plenitude de defesa, com os meios e recursos a ela inerentes, consoante prescreve a Constituição da República em seu art. 5º, LV." (Grifei.) 
Em outra decisão, o STF assim se pronunciou: 
	"MANDADO DE SEGURANÇA CONTRA ACÓRDÃO DO TRIBUNAL DE CONTAS DA UNIÃO. GARANTIAS CONSTITUCIONAIS DO CONTRADITÓRIO E DA AMPLA DEFESA. INCIDÊNCIA DA SÚMULA VINCULANTE Nº 3 DO STF.
	1. 'Nos processos perante o Tribunal de Contas da União asseguram-se o contraditório e a ampla defesa quando da decisão puder resultar anulação ou revogação de ato administrativo que beneficie o interessado, excetuada a apreciação da legalidade do ato de concessão inicial de aposentadoria, reforma e pensão' (Súmula Vinculante nº 3 do STF) . Acórdão do TCU que, sem intimação da servidora interessada, determinou que se procedesse à cobrança de valores recebidos a título de adicional de dedicação exclusiva. Incidência do entendimento sumulado do Supremo Tribunal Federal.
	2. Segurança concedida para garantir o exercício do contraditório e da ampla defesa". (MS 27.760, Relator Ministro AYRES BRITTO, Dje 12.4.2012) ." (Grifei.) 
Já na apreciação do Agravo Regimental em MS nº 33.983/MG, o Voto do Ministro Barroso deixa claro que não há violação à Súmula Vinculante nº 3 pelo TCU ao realizar determinação pela não prorrogação de um contrato administrativo, pois, no caso analisado, não houve uma anulação ou revogação de qualquer ato administrativo:
	"2.	Não há violação à Súmula Vinculante 03, uma vez que, embora a representação tenha postulado a suspensão da contratação, fato é que o pronunciamento do Tribunal de Contas limitou-se a determinar à (...) que se abstivesse de prorrogar o contrato decorrente do pregão eletrônico nº 44/2014, firmado com a empresa ora agravante (...) . Isto é, não houve anulação ou revogação de qualquer ato administrativo. Ademais, o objeto do processo TC nº Processo 016.461/2015-0 cingiu-se à análise da desclassificação da empresa ARCOLIMP na licitação. Não houve discussão acerca do contrato administrativo em que a agravante é parte." (Grifei.) 
Subtende-se do trecho acima que, no caso de uma anulação ou revogação do ato administrativo, seria exigível o contraditório.
Some-se a isso a disposição prevista no art. 250, inciso V, do RI/TCU:
	"Art. 250 Ao apreciar processo relativo à fiscalização de atos e contratos, o relator ou o Tribunal:
	(...) 
	V - determinará a oitiva da entidade fiscalizada e do terceiro interessado para, no prazo de quinze dias, manifestarem-se sobre fatos que possam resultar em decisão do Tribunal no sentido de desconstituir ato ou processo administrativo ou alterar contrato em seu desfavor." (Grifei.) 
Em vista de tal falha, no entender do Ministério Público de Contas, data vênia da posição defendida pela unidade técnica, cabe o reconhecimento da nulidade da referida determinação.
III
Quanto à alegação feita pelos interessados e pelo MS da ocorrência de decadência, fato que inviabilizaria a revisão do ato impugnado, entendo assistir razão à Serur.
O Termo de Compromisso foi assinado em 07/10/2010, tendo a determinação pela anulação do ato sido proferida em 2017. Tais dados indicam o transcurso do prazo decadencial previsto no art. 54 da Lei nº 9.784/99. Em vista disso, a unidade técnica propõe o acatamento do recurso para afastar a determinação contida no subitem 1.6.1 do Acórdão recorrido.
O termo inicial da decadência administrativa é a data em que o ato foi praticado, consoante resulta da leitura do próprio caput do art. 54 da Lei nº 9.784/99, in verbis: "o direito da Administração de anular os atos administrativos de que decorram efeitos favoráveis para os destinatários decai em cinco anos, contados da data em que foram praticados, salvo comprovada má-fé". (Grifei.) 
No presente caso, até que o TCU fizesse a determinação constante do Acórdão recorrido, proferido em 2017, não havia indicação clara de que o ato administrativo celebrado pelo MS deveria ser anulado, tendo havido apenas orientação para alterar as condições previstas no acordo celebrado.
Como bem asseverou a Serur, eventuais prejuízos que tal contrato tenha causado poderão ser apurados em processo específico.
Outra hipótese possível, é que a avaliação dos sistemas venha a concluir que os mesmos não atenderam às necessidades do SUS. Nesse caso, o TCU poderá determinar a interrupção de novos investimentos nessas plataformas e a adoção de medidas para a substituição dos mesmos.
Eventual revisão dos benefícios concedidos aos interessados no âmbito do PROADI-SUS deverá ser avaliada, tendo em mente o prazo decadencial para se fazer essa revisão.
Nesse sentido, deve ser reconhecida a decadência do direito da Administração em anular o ato administrativo questionado, em princípio não praticado com má-fé, o que justifica o acolhimento dos recursos apresentados e o respectivo provimento.
IV
As questões preliminares permitem concluir pelo provimento dos recursos, por outro lado, devemos também considerar o fato, como ponderou a Serur, de que houve o cumprimento pelos envolvidos da determinação indicada no item 9.2.1 do Acórdão 5684/2013-TCU-Primeira Câmara.
Como defendido pela unidade técnica, é possível reconhecer que foram adotadas medidas pelo Ministério de Saúde que resultaram na aceitação pela empresa TOTVS da total transferência de tecnologia dos sistemas de Prontuário Eletrônico (PEP) e de Informações Hospitalares (HIS) , inclusive com a entrega dos códigos fonte.
Isso permitiu que os sistemas sofressem adaptações e alterações por parte do Datasus e que as ferramentas, ao final, viabilizaram a implantação do sistema e-SUS.
Não restou qualquer restrição quanto ao uso do sistema por quaisquer outras unidades de saúde pública integrantes do SUS.
As exigências de confidencialidade e/ou sigilo da arquitetura e lógica do sistema não inviabilizaram a eventual contratação de terceiros para realizar a manutenção do mesmo.
Em vista dessas ações e da declaração assinada pela TOTVS, a Serur, diferentemente do que entendeu a SecexSaúde, considerou que esses fatos têm um efeito modificativo na avença inicial, em linha com o que foi determinado pelo TCU.
Tais fatos afastam a tese de que a implementação do software poderia configurar uma terceirização de gestão, já que os hospitais não têm como atividade finalística a gestão de sistemas de tecnologia da informação.
A Serur também acolhe a defesa de que não cabe, nesses casos, exigir a observância das regras da Lei de Licitações, por se tratar de uma relação exclusivamente regida pelas regras do Direito Privado.
A unidade técnica faz a ressalva de que tal investimento deve ser regido pelo princípio da economicidade. Nessa linha, a aceitação do investimento no PROADI-SUS, aprovado por um conselho, deve, no mínimo, atentar para as vantagens de outros sistemas disponíveis no mercado, em especial os utilizados por outras instituições de saúde.
Complemento essa afirmação de que no caso concreto, que envolve uma solução de tecnologia de informação, não apenas o preço deve ser considerado, pois questões técnicas às vezes são mais relevantes que o preço. Nessas situações, é necessário que o sistema atenda às necessidades reais dos Hospitais Federais e que supra uma lacuna existente, seja compatível com as plataformas utilizadas, haja infraestrutura disponível para essa implementação, que os custos de adaptação e alteração dos códigos fonte (tempo, recursos humanos e financeiros) não sejam superiores a de outros sistemas já em utilização pelo SUS em suas diferentes unidades, dentre outras variáveis.
Após o transcurso de tanto tempo, desde a assinatura do Termo de Compromisso, há relatos de que o sistema e-SUS está em funcionamento, mas em vias de ser substituído por outro software, o que comentarei mais à frente no parecer.
Assim, na hipótese de não serem acolhidas as preliminares suscitadas, eventual anulação do ato administrativo sob análise levará ao risco de interrupção do serviço público e o desperdício dos esforços empreendidos pelo Datasus para alteração dos softwares. Segundo relatado, já estariam disponíveis os módulos financeiro, laboratorial, fila cirúrgica, Esus Report, banco de dados em SQL Server, exclusão do uso do Reporting Server, bem como as atividades de capacitação já realizadas.
Portanto, também em razão desses fatores, merecem acolhida os recursos apresentados.
V
Neste ponto, entendo necessário noticiar que foi autuado neste Tribunal o processo de representação da Procuradoria da República no Estado do Rio de Janeiro (TC nº Processo 029.740/2018-5) , no qual a representante informa a substituição dos sistemas informatizados de gestão hospitalar HOSPUB e e-SUS pelo sistema MV Soul, no âmbito dos Hospitais Federais do Rio de Janeiro.
O sistema MV é utilizado pelo Instituto Nacional de Traumatologia e Ortopedia - INTO e pelo Instituto Nacional de Cardiologia - INC. Segundo informações jornalísticas, o sistema seria mais oneroso que seus antecessores no que toca à compra do sistema em si, ao treinamento de funcionários e à manutenção mensal.
Na peça 1 (p. 9) daquele processo, informa-se que a motivação para substituição dos sistemas ocorreu pelo fato de que, em agosto de 2016, todos os esforços de desenvolvimento e manutenção do sistema e-SUS voltavam-se para o módulo financeiro, funcionalidades financeiras relativas ao gerenciamento de materiais (escopo muito mais restrito do que informado no presente feito) .
O referido módulo visava substituir funcionalidades do sistema HOSPUB, mas os esforços não foram bem-sucedidos e os usuários dos hospitais ficaram obrigados a manter os dois sistemas em operação (HOSPUB e e-SUS) .
A necessidade de alimentar os dois sistemas, típico retrabalho, é confirmada nos relatórios de gestão constantes das contas dos Hospitais de Ipanema e da Lagoa encaminhados a este Tribunal.
A partir de agosto de 2016, o Datasus reduziu gradativamente os colaboradores terceirizados da CTIS, responsáveis pela resolução de problemas corretivos e evolutivos. Em dezembro de 2016, já não havia nenhum colaborador alocado para o projeto e, desde então, o sistema e-SUS Hospitalar não recebe nenhuma atualização.
Tal relato é um forte indício de que o sistema TOTVS não foi aproveitado adequadamente pelo MS. Os motivos para isso apenas poderão ser respondidos pelo Datasus e pelo MS. De qualquer forma, são indícios fortes de que ocorreram falhas na avaliação do sistema e de sua viabilidade, ante as necessidades dos Hospitais Federais do Rio de Janeiro.
Os documentos obtidos pelo MPF/RJ mostram alguns dos problemas identificados para a implantação do sistema da TOTVS:
	a) realização de mudanças organizacionais e estruturais sem a preparação nos HFRJs;
	b) diretrizes de implantação baseadas nos processos e alinhamento com as melhorias solicitadas para o sistema não foram implementadas, muitas funcionalidades não foram desenvolvidas ou corrigidas e o sistema foi "implantado" como se encontrava;
	c) início da implantação do software sem revisão e avaliação da infraestrutura. O projeto foi interrompido por 12 meses, aguardando compra de computadores, salas-cofre e substituição da rede lógica cabeada existente por uma sem fio;
	d) a retomada não foi acompanhada pelo DGH do MS, sendo o Datasus responsável por esta tarefa, sob demandas de ordens judiciais pela implantação do produto e do sistema anterior HOSPUB, o que não ocorreu;
	e) os treinamentos não foram direcionados aos processos de trabalho e sim aos módulos do sistema. Houve grande volume de treinamentos e treinandos, mas não houve continuidade deste processo junto aos hospitais;
	f) o Datasus focou na instalação da estrutura de TI, delegando a implantação do sistema à empresa terceirizada (CTIS) , uma vez que a TOTVS encerrou sua participação no projeto (2014) ;
	g) descontentamento dos hospitais em adotar o sistema e a demora do Datasus em promover as mudanças e melhorias solicitadas, o que causou grandes problemas, levando os usuários a trabalharem com um sistema incompleto, incompatível com suas atividades, redundante em suas entradas de dados, pouco eficiente em promover melhorias reais, como também não evitou a redigitação em sistema do próprio Datasus - HOSPUB (retrabalho) .
Em relação ao sistema e-SUS, os problemas relatados foram:
	a) não contemplou todas as funcionalidades necessárias para a gestão hospitalar;
	b) foi parcialmente implantado nas unidades, variando de 40% a 60%;
	c) baixo grau de adesão dos usuários;
	d) baixo ou nenhum grau de aderência aos processos hospitalares;
	e) várias entradas redundantes;
	f) vários relatórios com erros, não confiáveis para os usuários;
	g) alto grau de configuração e baixa qualidade da informação;
	h) problemas em todos os módulos do sistema;
	i) travamentos e lentidões constantes;
	j) perdas de informações;
	k) elevado grau de complexidade de manutenção;
	m) falta de domínio completo do código fonte;
	n) oferece funcionalidades redundantes, ora por módulos e telas, ora por formulários dinâmicos;
	o) oferece relatórios redundantes, ora nos módulos, ora na ferramenta e-sus report;
	p) após 5 anos de trabalho, ainda oferece opções de configuração para serviços de saúde privado.
O produto ainda não contemplou:
	a) faturamento hospitalar;
	b) faturamento APAC;
	c) radiologia;
	d) banco de sangue;
	e) anatomia patológica;
	f) controle de infecção hospitalar;
	g) UTI.
Quanto aos aspectos de desenvolvimento e manutenção, destaco:
	a) não existe alinhamento entre as demandas e versões em desenvolvimento;
	b) falta de visibilidade e transparência do ciclo de desenvolvimento de software;
	c) falta de definição de prioridades;
	d) não existe cronograma de execução;
	e) fora de padronização da arquitetura proposta pelo Datasus;
	f) outros.
Problemas no processo de implantação também foram inúmeros (TC nº Processo 029.740/2018-5, peça 1, p. 29) .
Os custos para correção e ajustes no decorrer de 18 meses estavam projetados em R$ 7,9 milhões. Lembro que o software começou a ser implantado em 2011, então tais custos foram muito superiores.
A troca dos sistemas em andamento também será custosa e pode alcançar o valor de R$ 200 mil mensais por Hospital Federal atendido, com serviços de manutenção e suporte do sistema de gestão.
O INTO e o INC gastam juntos anualmente pelo sistema MV mais de R$ 5 milhões anuais. Chama a atenção nesse processo a incapacidade de o Datasus prover tais hospitais com sistema próprio e completo.
A reportagem que originou a representação informa que o responsável pela substituição doe-SUS pelo sistema da empresa MV Sistemas foi Jair Vinnicius Ramos da Veiga, suspeito em investigações em curso pela PF de ter auxiliado Sergio Côrtes, ex-Secretário de Saúde do RJ, na gestão de Sérgio Cabral, em esquema de corrupção em contratos de compra de material hospitalar (peça 2, p.1/5) .
Ele era, até 2017, o diretor do Departamento de Gestão Hospitalar (DGH/MS) no Rio de Janeiro.
Nesses relatos, há outro aspecto que chamou a atenção e refere-se às instalações físicas. Os HFRJs possuem salas cofre que se encontram desde 2014 sem manutenção ou renovação das devidas licenças de software.
Em todas as salas existiria falta de fitas para backup, baterias de contingência, "no-breaks" descarregados e defeituosos, gerador de diesel inoperante, ar condicionados inapropriados, com temperaturas internas alcançando 90º C, sensores de presença danificados, cilindros de gás para exaustão de oxigênio em caso de incêndio sem recarga, dentre outras falhas.
Tal cenário indica o abandono das salas cofre contratadas pelos hospitais, em que foram gastos valores próximos de R$ 150 milhões (TC nº Processo 029.740/2018-5, peça 1, p. 12) , que não estão sendo utilizadas, talvez por que seriam desnecessárias. Os custos de aquisição e de manutenção também teriam sido desperdiçados.
É preciso esclarecer o porquê da necessidade de que cada hospital tenha sua sala cofre própria, quando, em princípio, os sistemas e banco de dados utilizados são comuns a todos. Além disso, como até agora os sistemas eram providos pela Datasus, a empresa deve dispor de suas próprias salas cofres, tornando desnecessárias essas salas adquiridas pelos hospitais.
As justificativas apresentadas defendem que haverá uma redução de custos com a adoção do sistema MV, o que demonstra ter ocorrido falhas na aceitação do sistema TOTVS e sua inclusão no PROADI-SUS, já que o sistema MV já era operacional no INTO e INC desde 2006.
Somado a isso, caso a aceitação do sistema TOTVS pelo MS, via PROADI-SUS, venha a comprovar a ocorrência de má-fé, a anulação do Termo de Referência será plenamente viável.
Esse cenário reforça a existência de indícios de dano aos cofres públicos e, por consequência, entendo necessário a complementação das audiências determinadas pelo Acórdão recorrido.
Como também há indícios de dano ao erário, é necessária a realização de uma auditoria especializada com vistas a verificar efetivamente se de fato isso aconteceu, bem como as falhas administravas que ocorreram na aceitação do sistema TOTVS pelo MS, que, como indicado na representação supracitada, tinha grandes incompatibilidades com a arquitetura utilizada pelo Datasus. Some-se a isso os elevados custos, não estimados para adaptar tal sistema às necessidades do SUS.
Lembro que, no presente caso, uma análise a respeito da aderência do software às necessidades e a viabilidade do seu aproveitamento pelo MS não foi determinada pelo TCU até o momento.
VI
Em vista do exposto, o MP/TCU acolhe a proposta de encaminhamento da unidade técnica, no sentido de conhecer e dar provimento aos recursos para afastar a incidência do subitem 1.6.1 do Acórdão 7946/2017-TCU-Primeira Câmara.
O Ministério Público de Contas, ademais, chama a atenção para o fato de que este Tribunal não chegou a realizar uma fiscalização específica a respeito dos aspectos envolvendo a tecnologia da informação, especialmente quanto à correção das análises técnicas prévias realizadas que permitiram a aceitação dos sistemas da TOTVS como aptos a atenderem às necessidades do SUS, e a respectiva aceitação desse investimento no PROADI-SUS, tanto sob aspecto da compatibilidade da arquitetura dos sistemas como no da adequabilidade dos custos de implantação, dentre os quais os investimentos em salas cofre. Tal questão, que eventualmente poderia levar à apuração de um dano ao erário, poderia ser objeto de um processo apartado, se assim entender esta Corte. 
Em vista desse quadro, entendo salutar, no âmbito dos presentes autos, complementar as audiências realizadas, levando em consideração dados informados pelo próprio Departamento de Gestão Hospitalar-MS (TC nº Processo 029.740/2018-5, peça 1, p. 25-32) , com vistas a questionar também os seguintes pontos:
	a) ausência de verificação junto ao Datasus da capacidade da empresa em absorver a tecnologia ofertada e adaptá-la às necessidades dos HFRJs;
	b) ausência de uma avaliação de outros sistemas disponíveis em relação ao ofertado, apontando os benefícios da escolha realizada;
	c) ausência de levantamento da infraestrutura necessária para colocar em operação o novo sistema, e dos custos dos envolvidos, ante as alternativas disponíveis;
	d) a incompatibilidade da arquitetura do sistema ante a utilizada pelos HFRJs, fornecida pelo Datasus, o que inviabilizaria economicamente o uso do sistema ofertado;
	e) não avaliação de todas as funções que o sistema TOTVS iria atender, ante as demandas dos HFRJs já atendidas pelo HOSPUB;
	f) a ausência de indicação clara das vantagens em adotar o novo sistema, em detrimento do HOSPUB."
É o relatório.

8.1. Pedro Luciano Marrey Junior (1.138-A/OAB-DF) e outros, representando Antônio Carlos Onofre de Lira.  
8.2. Fabio Kadi (107953/OAB-SP), Caio Ramos Báfero (311704/OAB-SP) e outros, representando José Henrique do Prado Fay, Luiz Henrique de Almeida Mota, Associação Samaritano, Associação Hospitalar Moinhos de Vento, Sociedade Beneficente de Senhoras Hospitais Sírio Libanês, Associação do Sanatório Sírio, Sociedade Beneficente Israelita Brasileira Hospital Albert Einstein e Hospital Alemão Oswaldo Cruz;  
8.3. Lia Beatriz Mesquita Leda (28577/OAB-RS) e outros, representando Fernando Andreatta Torelly.

Subprocurador-Geral Paulo Soares Bugarin.

PEDIDOS DE REEXAME. MONITORAMENTO. DETERMINAÇÃO PARA ANULAR O TERMO DE COMPROMISSO PARA IMPLEMENTAÇÃO DA SOLUÇÃO INFORMATIZADA PARA OS HOSPITAIS FEDERAIS NO RIO DE JANEIRO. VIOLAÇÃO AO CONTRADITÓRIO E À AMPLA DEFESA. OCORRÊNCIA DE DECADÊNCIA. CUMPRIMENTO DA DETERMINAÇÃO ORIGINAL. PROVIMENTO.

MONITORAMENTO (MON)

Secretaria de Recursos (SERUR); Secretaria de Controle Externo da Saúde (SecexSaude).

Preliminarmente, conheço dos recursos em apreço, tendo em vista o preenchimento dos requisitos necessários à espécie. 
2.	Trata-se de pedidos de reexame interpostos pela Associação do Sanatório Sírio, Associação Hospitalar Moinhos de Ventos, Associação Samaritano, Hospital Alemão Oswaldo Cruz, Sociedade Beneficente Israelita Brasileira Hospital Albert Einstein, Sociedade Beneficente de Senhoras Hospitais Sírio Libanês e Secretaria Executiva do Ministério da Saúde em desfavor do Acórdão de relação 7.946/2017-1a Câmara. Por meio dessa deliberação, o Tribunal assinou prazo para que o Ministério da Saúde anulasse o Termo de Compromisso e Requisitos para Implementação da Solução Informatizada para os Hospitais Federais no Rio de Janeiro (Andaraí, Ipanema, Lagoa, Bonsucesso, Servidores do Estado e Cardoso Fontes) . 
3.	Antes de passar aos fatos propriamente ditos, convém explicitar o arcabouço jurídico necessário à compreensão deste complexo caso. 
4.	Dentre as imunidades tributárias previstas na Constituição Federal, deve-se destacar aquela que dispensa o recolhimento de contribuição para a seguridade social em relação às entidades beneficentes de assistência social que atendam às exigências estabelecidas em lei (art. 195, § 7º) . Atento a esse comando constitucional, foi publicada a Lei 12.101/2009, que dispõe sobre certificação das entidades beneficentes de assistência social e sobre os procedimentos de isenção de contribuições para a seguridade social. 
5.	Consta, nessa norma, que a certificação - e a correspondente isenção - serão concedidas às pessoas jurídicas de direito privado, sem fins lucrativos, reconhecidas como entidades voltadas à prestação de serviços nas áreas de assistência social, saúde ou educação (art. 1º) . A entidade de saúde, deverá, para tanto (art. 4º) : a) celebrar contrato, convênio ou instrumento congênere com o gestor do SUS; b) ofertar a prestação de seus serviços ao SUS no percentual mínimo de 60% (sessenta por cento) ; e c) comprovar, anualmente, a prestação dos serviços da alínea anterior com base nas internações e nos atendimentos ambulatoriais realizados.
6.	A regra, portanto, é a prestação de serviços ao Sistema Único de Saúde (SUS) , mediante atendimento à população. No entanto, como alternativa, há a possibilidade de a entidade de saúde de reconhecida excelência realizar projetos de apoio ao desenvolvimento institucional do SUS, celebrando ajuste com a União nas seguintes áreas de atuação: a) estudos de avaliação e incorporação de tecnologias; b) capacitação de recursos humanos; c) pesquisas de interesse público em saúde; ou d) desenvolvimento de técnicas e operação de gestão em serviços de saúde.
7.	Amparadas nessa norma, as seis entidades hospitalares recorrentes, com a finalidade de manter seus certificados, adquiriram junto à Gens S/A, subsidiária da Totvs S/A, ao preço de R$ 34,5 milhões, o direito de uso de um sistema informatizado composto pelos módulos "Totvs PEP (Prontuário Eletrônico do Paciente) " e "Totvs HIS (Hospital Information System) ", posteriormente cedido aos Hospitais Federais do Rio de Janeiro.  
8.	Assim, no âmbito do TC Processo 003.150/2012-7, este Tribunal conheceu de representações formuladas pelo Tribunal de Contas do Estado de Rondônia (TCE/RO) e pela Procuradoria da República no Estado do Rio de Janeiro acerca de irregularidades na cessão de uso desses sistemas informatizados de gestão hospitalar. 
9.	Observou-se que, da forma como foi feito, em que pese os códigos fontes terem sido entregues ao Ministério da Saúde, este órgão não poderia promover as modificações necessárias a ajustar os sistemas às reais necessidades dos usuários. Ou seja, somente a fabricante poderia alterar e/ou desenvolver módulos complementares.
10.	Havia um risco elevado de aprisionamento tecnológico. Expirado o prazo ajustado de suporte/evolução técnica incluídos no termo de aquisição (36 meses) , caso quisesse aperfeiçoar as plataformas, deveria a União contratar, provavelmente por inexigibilidade de licitação, a subsidiária da Totvs S/A (ou alguma empresa do grupo econômico) . 
11.	Em paralelo, o termo de cessão de uso não identificava com precisão as unidades de saúde autorizadas a utilizar os sistemas informatizados. Isso porque, de acordo com a subcláusula 1.1.5 (peça 34, p. 70) , os softwares "somente poderão ser utilizados para uso próprio dos hospitais públicos no âmbito de atuação do Ministério da Saúde". Havia dúvida acerca da abrangência do item, isso é, se abarcavam, ou não, os estabelecimentos de saúde vinculados ao SUS pertencentes aos Estados e Municípios, ou se incluíam as unidades integrantes do Ministério da Educação (hospitais universitários) . 
12.	Neste ponto, é importante ressaltar que uma das diretrizes da Política Nacional de Informação e Informática em Saúde consiste na interoperabilidade dos sistemas de informação, entendida como a interação de dois ou mais sistemas para trocar informações e a capacidade de compartilharem os dados. Dito de outro modo, a interoperabilidade "é condição central desta Política, tendo em vista que só a partir desta integração será possível amparar um processo decisório coerente com as reais necessidades da população" (Fonte: http://bvsms.saude.gov.br/bvs/publicacoes/politica_nacional_infor_informatica_saude_2016.pdf, acesso em 3/2/2020) . 
13.	Por essa razão, no Acórdão 5684/2013, este Colegiado determinou à Secretaria Executiva do Ministério da Saúde que obtivesse a alteração da "cessão de direitos de uso" do sistema de gestão hospitalar Totvs, para convertê-la em transferência de propriedade intelectual, bem assim removesse as restrições à adaptação e modificação do código fonte e à utilização dos softwares por qualquer unidade de saúde pública integrante do SUS.
14.	No monitoramento (TC Processo 008.667/2015-2) , foi considerada não cumprida a ordem indicada no parágrafo anterior. Assim, houve a fixação de novo e improrrogável prazo para atendimento (Acórdão 6957/2015-TCU-Primeira Câmara) . A parte dispositiva consignou orientação à unidade técnica (Secex-Saúde) para, em caso de reiteração no descumprimento, avaliasse a assinatura de prazo para anulação do ato que aprovou o investimento das entidades privadas, na área de desenvolvimento e implantação de Projetos de Apoio ao Desenvolvimento Institucional do Sistema Único de Saúde, como requisito à certificação como entidades beneficentes e à obtenção de isenção de contribuições para a seguridade social. 
15.	Foi juntado aos autos declaração particular da Totvs S/A, em que a empresa não se opôs ao uso do sistema por outros ministérios. Contudo, ratificou sua propriedade exclusiva sobre os códigos-fontes originais dos programas, razão pela qual, no acórdão recorrido, foi assinado prazo para anulação do Termo de Compromisso e Requisitos para Implementação da Solução Informatizada para os Hospitais Federais no Rio de Janeiro, ato que aprovou o investimento dos hospitais recorrentes no "Diagnóstico e Implementação do Projeto de Reestruturação e Qualificação da Gestão dos Hospitais Federais do Rio de Janeiro".
16.	Nos pedidos de reexame, o Ministério da Saúde alegou preliminarmente que o termo de compromisso firmado com a Administração consiste em ato jurídico perfeito, não podendo a Corte de Contas modificá-lo. No mérito, pondera as seguintes questões: a) transcurso de prazo de mais de cinco anos para anular o ato, razão pela qual houve decadência; b) existência de riscos na interrupção da utilização do software e, consequentemente, das adaptações evolutivas, como o sistema e-SUS Hospitalar; c) possibilidade de prejuízos aos hospitais de excelência, pois implicaria a obrigação de rever os certificados das entidades beneficentes e a restituição dos benefícios fiscais hauridos; d) atendimento quase integral à deliberação do TCU, à exceção da demanda de conversão da cessão de uso em transferência de propriedade intelectual; e e) a falta de justificativa para os preços adviria da ausência de participação do Ministério da Saúde no processo de estipulação de terceiros, razão pela qual não se aplicam as disposições da Lei de Licitações (art. 26, parágrafo único, inciso III) .
17.	Os hospitais de excelência, por sua vez, alegaram duas preliminares: a) incompetência do TCU para julgar o presente processo, tendo em vista que os valores recebidos pelas entidades beneficentes não possuem natureza pública, pois seriam decorrentes de imunidade tributária; e b) nulidade da decisão pela ausência da oitiva das entidades beneficentes, com violação aos princípios do contraditório e da ampla defesa. No mérito, acrescentaram os seguintes pontos; a) ocorrência de decadência, pelas mesmas razões invocadas pelo Ministério da Saúde; b) cumprimento do item 9.2 do Acórdão 5684/2013-TCU-Primeira Câmara, pois a empresa transferiu os códigos fontes e a arquitetura do e-SUS, com a expansão, adaptação, alteração, transferência e instalação em outras unidades de saúde, sendo que a decisão teria se fundamentado em formalismo exacerbado, desconsiderando as declarações feitas pela empresa titular do software (Totvs) ; c) suficiência da declaração da empresa Totvs, sendo razoável a imposição de compromisso de confidencialidade com as empresas privadas contratadas pelo Poder Público para alteração do sistema e compatível com o art. 111 da Lei 8.666/93; e d) adequação do sistema adquirido, uma vez que o sistema AGHU (de titularidade da EBSERH) teria custo bastante superior (R$ 108.000.000,00, sem contar as despesas com a implantação) . 
18.	A Secretaria de Recursos acolheu a alegação de decadência. No mérito, manifestou-se pelo cumprimento da deliberação inicial. Isso porque existe nos autos declaração da própria fabricante autorizando as alterações do programa sem a anuência da empresa e a cessão para outras unidades de saúde. O Ministério Público de Contas manifestou-se de acordo com a análise empreendida pela Secretaria de Recursos, acrescentando a nulidade da determinação, tendo em vista que os hospitais de excelência não foram previamente ouvidos. 	 
19.	Manifesto-me de acordo com o parecer do Ministério Público junto ao TCU, cujos fundamentos incorporo como razões de decidir, sem prejuízo das considerações que passo a fazer.
20.	Antes de expor os argumentos que me fazem reconhecer a procedência das razões recursais, julgo importante tratar das questões preliminares envolvendo ato jurídico perfeito e competência do TCU para atuar no presente caso, eis que, se acolhidas, prejudicam as análises dos argumentos subsequentes. 
21.	De fato, procede a afirmação do Ministério da Saúde quando afirma que a lei não pode prejudicar o ato jurídico perfeito, entendido como aquele em que foram implementados todos os requisitos formais para a sua existência e produção de efeitos. Afinal, isso decorre do disposto no art. 5º, XXXVI, da Constituição. Todavia, cabe ressaltar que o próprio texto constitucional previu a possibilidade de o Tribunal de Contas da União assinar prazo para que os órgãos jurisdicionados adotem as providências necessárias ao exato cumprimento da lei, se verificada ilegalidade (art. 71, IX, da Constituição) . Ou seja, pode a Corte de Contas examinar os atos jurídicos perfeitos, eis que tal atribuição não foi conferida por lei, mas pelo poder constituinte originário.  
22.	Discute-se, neste processo, a implementação de soluções tecnológicas que consiste, na verdade, em condição para a obtenção de benefícios econômicos decorrentes de imunidade tributária (dispensa do pagamento de contribuições sociais) . Desse modo, em que pese os hospitais recorrentes não estarem sujeitos à Lei de Licitações na contratação da fabricante dos softwares, o TCU tem jurisdição sobre os órgãos públicos que recebem as tecnologias desenvolvidas e que concedem certificados às entidades beneficentes. Portanto, rejeito o argumento da incompetência do TCU para examinar o termo de compromisso firmado.
23.	Rejeitadas essas preliminares, passo agora aos motivos que me levam a concordar com os pareceres precedentes.
24.	De fato, a ausência de oitiva prévia dos hospitais recorrentes quanto à determinação dirigida ao Ministério da Saúde para anular o Termo de Compromisso e Requisitos para Implementação da Solução Informatizada nos Hospitais Federais do Rio de Janeiro viola os princípios do contraditório e da ampla defesa, tendo em vista que a ordem dada afeta os interesses daquelas instituições. 
25.	Ainda que a determinação seja direcionada a órgão público, ela alcança, por vias reflexas, os interesses subjetivos dos recorrentes, consistentes na possível cassação do certificado de entidade beneficente e no risco de perda dos recursos investidos. Ainda que o contraditório ocorresse no Ministério da Saúde, argumento utilizado pela Secretaria de Recursos para negar a preliminar, tenho que essa oportunidade de manifestação consistiria em mera formalidade, desprovida de qualquer possibilidade de influenciar na decisão do poder público.
26.	Por sinal, a prevalecer a ordem emanada, tornar-se-ia imperativa, por parte do Ministério da Saúde, a necessidade de anulação do termo de compromisso, não havendo margem para interpretações em sentido contrário. Essa é a conclusão a que chego a partir da leitura do dispositivo questionado, a saber: 
"1.6.1. Em atendimento ao item 9.4.1, do Acórdão 6957/2015-TCU-Primeira Câmara, assinar o prazo de trinta dias para que o Ministério da Saúde anule o Termo de Compromisso e Requisitos para Implementação da Solução Informatizada para os Hospitais Federais no Rio de Janeiro, ato que aprovou o investimento de entidades privadas (Hospital Israelita Albert Einstein, Hospital Sírio-Libanês, Hospital do Coração HCor, Hospital Alemão Oswaldo Cruz, Hospital Samaritano e Hospital Moinhos de Vento) , no "Diagnóstico e Implementação do Projeto de Reestruturação e Qualificação da Gestão dos Hospitais Federais do Rio de Janeiro", como requisito à certificação delas como entidades beneficentes e à obtenção de isenção de contribuições para a seguridade social, tendo em vista o não atendimento reiterado da determinação constante do item 9.2 do Acórdão 5684/2013-TCU-Primeira Câmara." (Grifou-se) 
27.	Destaco, ainda, a violação à Súmula Vinculante nº 3 do Supremo Tribunal Federal ("Nos processos perante o Tribunal de Contas da União asseguram-se o contraditório e a ampla defesa quando da decisão puder resultar anulação ou revogação de ato administrativo que beneficie o interessado, excetuada a apreciação da legalidade do ato de concessão inicial de aposentadoria, reforma e pensão") e ao Regimento Interno da Corte de Contas ("Art. 250 Ao apreciar processo relativo à fiscalização de atos e contratos, o relator ou o Tribunal: (...) V - determinará a oitiva da entidade fiscalizada e do terceiro interessado para, no prazo de quinze dias, manifestarem-se sobre fatos que possam resultar em decisão do Tribunal no sentido de desconstituir ato ou processo administrativo ou alterar contrato em seu desfavor") .
28.	Portanto, acolho a preliminar de nulidade. No entanto, com fundamento no art. 171, parágrafo único, do Regimento Interno do TCU, não haverá ordem para a oitiva das recorrentes, tendo em vista a decisão favorável no mérito a favor da parte a quem aproveitaria a declaração de nulidade.
29.	Paralela a essa questão, deve-se reconhecer, no caso concreto, a decadência quinquenal prevista no art. 54 da Lei 9.784/1999. Inserida no âmbito da autotutela, não pode a Administração rever a qualquer tempo seus atos viciados, sob pena de colocar em risco a necessária segurança jurídica que deve reger as relações sociais. Por essa razão, salvo na hipótese de má-fé, previu-se uma limitação temporal de cinco anos para que sejam tomadas medidas tendentes a anular os atos administrativos de que decorram efeitos favoráveis aos interessados. 
30.	Antes de prosseguir, ressalto que o Termo de Compromisso e Requisitos para Implementação da Solução Informatizada consiste em um ato administrativo em que o Comitê Executivo do Projeto de Reestruturação e Qualificação da Gestão dos Hospitais Federais no Rio de Janeiro aprovou os requisitos funcionais e não-funcionais do projeto (art. 1º) , determinou que o acompanhamento e monitoramento fosse realizado pelo escritório criado para esse fim (art. 2º) , ratificou os critérios de avaliação dos produtos (art. 3º) e orientou que os hospitais de excelência monitorassem o projeto por meio de suas equipes de tecnologia e sistemas (art. 4º) .
31.	Referido documento foi assinado em 7/10/2010. A ordem do TCU foi expedida em 29/8/2017, data do Acórdão 7946/2017-TCU-Primeira Câmara. Naquele momento, como não havia qualquer processo em curso para anular o termo de compromisso, o Ministério da Saúde não mais poderia iniciar um procedimento com vistas a rever o ato, a menos que restasse demonstrada a má-fé dos recorrentes, hipótese não comprovada nos autos. 
32.	Por essa razão, concordo com os pareceres precedentes quando afirmam ter operado a decadência no caso concreto. Essa conclusão não impede, caso sejam evidenciados prejuízos aos cofres públicos, a exemplo da imprestabilidade do objeto ou do não atendimento das necessidades do SUS, a apuração das irregularidades em processo específico. 
33.	Superada essa questão, entendo que, na linha dos pareceres precedentes, houve o cumprimento da determinação contida no Acórdão 5684/2013, que almejava a alteração da "cessão de direitos de uso" do sistema de gestão hospitalar Totvs para convertê-la em transferência de propriedade intelectual, bem como a remoção das restrições à adaptação/modificação do código fonte e à utilização dos softwares por qualquer unidade de saúde pública integrante do SUS.
34.	Isso porque existe nos autos Declaração Particular (peça 5, p. 18/19) , emitida pelos representantes da Totvs S.A., no qual afirmam que "a licença foi concedida com total transferência de tecnologia (códigos fontes) pela Totvs para o Datasus, o que significa que a partir desta transferência, o DATASUS poderá proceder com qualquer alteração, manutenção ou exclusão do software, sem a necessidade de qualquer anuência da Totvs, sendo que as alterações realizadas serão de propriedade exclusiva do Datasus". Em outro trecho do documento, afirmam que "a Totvs não se opõe à implantação dos sistemas cedidos para o Ministério da Saúde em Hospitais vinculados a outro Ministério, cabendo exclusivamente ao Ministério da Saúde tal decisão". 
35.	No julgamento recorrido, entendeu-se que a declaração particular não seria suficiente para modificar o contrato - privado, diga-se de passagem, eis que firmado entre os hospitais recorrentes e aquela empresa de tecnologia. Com as vênias de estilo, ainda que tal declaração não tenha natureza jurídica de contrato bilateral, à semelhança do que fora inicialmente firmado entre as partes, é importante esclarecer que os negócios jurídicos devem ser interpretados de acordo com a intenção das partes (art. 112 do Código Civil) . 
36.	Mais, essa declaração particular deve ser vista como uma renúncia à propriedade intelectual e ao direito de impugnar eventuais adaptações/modificações no código fonte, bem como usos dos softwares por qualquer unidade de saúde pública integrante do SUS. Assim, também acolho o recurso neste ponto. 
37.	Por último, o Ministério Público junto ao TCU informou que, no âmbito dos Hospitais Federais do Rio de Janeiro, houve a substituição dos sistemas informatizados de gestão hospitalar HOSPUB e e-SUS (adquiridos e/ou desenvolvidos a partir dos sistemas disponibilizados pela Totvs) pelo sistema MV Soul, atualmente utilizado pelo Instituto Nacional de Traumatologia e Ortopedia (INTO) e pelo Instituto Nacional de Cardiologia (INC) .
38.	Os motivos e as circunstâncias dessa troca não estão, a meu ver, suficientemente claros. Há relatos de que o sistema e-SUS, por exemplo, não contemplava todas as funcionalidades necessárias para a gestão hospitalar (não contemplava, dentre outras coisas, seção para faturamento, banco de sangue e anatomia patológica) , produzia relatórios não confiáveis, foi apenas parcialmente implantado nas unidades de saúde, gerava travamentos e perda de informações, dentre outros problemas.
39.	Como a atuação do relator do recurso é extremamente restrita, entendo que essas considerações devem ser levadas a conhecimento do relator a quo para adoção das providências que julgar pertinentes, se for o caso. 
40.	Ante o exposto, voto no sentido de que seja aprovado o acórdão que ora submeto à deliberação deste Colegiado.
TCU, Sala das Sessões Ministro Luciano Brandão Alves de Souza, em 10 de março de 2020.
BENJAMIN ZYMLER 
Relator